臺灣高等法院臺中分院民事判決　九十年度上字第四四九號
　　　上　訴　人　己○○
　　　上　訴　人　乙○○
　　　上　訴　人　戊○○
　　　上　訴　人　丙○○
　　　上　訴　人　丁○○
　　　被上訴人　　張阮碧蓮
　　　被上訴人　　張瑞彰
　　　被上訴人　　張瑞彬
　　　被上訴人　　張惠津
　　　被上訴人　　張惠玲
　　　被上訴人　　張瑞星
右當事人間請求租佃爭議事件，上訴人對於中華民國九十年六月二十九日臺灣臺中地
方法院八十八年度訴字第三一八一號第一審判決提起上訴，本院判決如左：
    主    文
上訴駁回。
第二審訴訟費用由上訴人負擔。
    事實及理由
一、本件被上訴人起訴主張：上訴人丁○○、戊○○、乙○○、己○○、丙○○等之
    被繼承人賴九於民國（下同）四十年間，向被上訴人等之被繼承人甲○○承租坐
    落台中縣霧峰鄉○○段南勢小段第九七地號耕地（系爭九七地號耕地於五十年四
    月十四日因分割而增加九七之二三地號，又於八十七年十月二十三日因分割而增
    加九七之五七及九七之五八地號，其中九七之五七地號因經編定為交通用地，於
    八十七年九月二十五日為政府徵收），六十七年間賴九死亡後，上訴人五人因繼
    承而繼為承租人，續訂租約期間自八十六年一月一日起至九十一年十二月三十一
    日止。惟上訴人丁○○住居南投縣草屯鎮雙冬山茶巷八號，以種植檳榔、梅子及
    荔枝為業；戊○○任職台灣省農技試驗所擔任技工；乙○○任職工廠；己○○從
    事噴漆工作；丙○○開設政彰機械有限公司，又丁○○、戊○○、己○○及丙○
    ○等四人，均未住居於系爭耕地所在之台中縣霧峰鄉，顯見上訴人不自任耕作，
    並將其耕地違法轉租予洪宗白、賴正雄、王慶一等人，原訂租約無效；又系爭土
    地上之房屋係被上訴人甲○○於四十年所建，借給上訴人之父親賴九使用，其使
    用權既附屬於耕地之租賃關係而發生，則耕地租賃關係消滅時，其使用權亦即消
    滅，為此爰依耕地三七五減租條例第十六條及民法第七百六十七條之規定，請求
    返還系爭耕地及其上房屋等語。於本院聲明：駁回上訴。（被上訴人所請求返還
    系爭耕地上之房屋部分及請求上訴人等連帶返還系爭土地之「連帶」部分，經原
    審駁回被上訴人之請求，被上訴人就此部分並未上訴。）
二、上訴人則以：上訴人五人向被上訴人共租用一甲四分多之耕地共同耕作，因耕地
　　面積很大，人手不足，以每日一千二百元之工資僱用王慶一、賴正雄、洪白宗等
　　人協助幫忙整地、割稻工作，上訴人並無轉租之情事，本院刑事庭亦認定上訴人
　　並未違反三七五減租條例第十六條第一項之規定，判決上訴人等無罪確定，自無
　　被上訴人所指原訂租約無效之情形，且原審判決既駁回被上訴人返還系爭土地上
　　房屋之請求，顯見上訴人等係有權占有上開房屋，進而占有房屋之基地，因房屋
　　之占有與基地之返還，理論上無法併存，自應認關於返還房屋基地之給付，陷於
　　給付不能等語，資為抗辯。並於本院聲明：(1)原判決關於命上訴人返還土地及負
　　擔訴訟費用部分廢棄，(2)前開廢棄部分，被上訴人在第一審之訴駁回。
三、兩造不爭執之事實：
（一）上訴人丁○○、戊○○、乙○○、己○○、丙○○等之被繼承人賴九於四十年
      間，向被上訴人等之被繼承人甲○○承租坐落台中縣霧峰鄉○○段南勢小段第
      九七地號耕地，六十七年間賴九死亡後，上訴人五人因繼承而繼為承租人，續
      訂租約期間自八十六年一月一日起至九十一年十二月三十一日止，有臺灣省臺
      中縣私有耕地租約書影本一份（原審卷第二十二頁）及戶籍謄本一份（原審卷
      第一六四、一六五頁）。
（二）上開九七地號耕地於五十年四月十四日因分割而增加九七之二三地號，又於八
      十七年十月二十三日因分割而增加九七之五七及九七之五八地號，其中九七之
      五七地號因經編定為交通用地，於八十七年九月二十五日為政府徵收，有土地
      登記謄本四份（原審卷第一二九頁至一三二頁）及台中縣大里地政事務所九十
      年五月二十五日函附舊登記簿謄本（原審卷第二五六頁至二六三頁）可稽。
（三）被上訴人之被繼承人曾以上訴人不自任耕作及轉租為由，申請台中縣政府耕地
　　　租佃委員會調解，而調解不成立之事實，業據被上訴人提出調解申請書及調解
　　　程序筆錄影本各乙份及臺中縣霧峰鄉公所函影本各一份（原審卷第六頁至二十
　　　一頁）為證。
四、被上訴人以上訴人等不自任耕作及轉租為由，請求收回耕地，上訴入等既以前詞
    置辯，則本院即應審究上訴人是否有耕地三七五減租條例第十六條第一項所指之
    情形？又原審就房屋部分之確定判決是否使系爭土地之返還陷於給付不能？經查
    :
（一）刑事訴訟法第五百零四條（舊）所謂，應以刑事判決所認定之事實為據者，係
      指附帶民事訴訟之判決而言，如附帶民事訴訟經移送於民事庭後，即為獨立民
      事訴訟，其裁判不受刑事判決認定事實之拘束。（最高法院四十八年度台上字
      第七一三號判例足資參照）而本件甚且非附帶民事訴訟移送民事庭，而係獨立
      之民事訴訟案件，揆諸上開判例意旨，自無受刑事判決所認定事實之拘束，自
　　　得依調查證據之結果，獨立為事實之認定，是以上訴人主張刑事確定判決既已
      認定上訴人等未轉租，被上訴人即不能請求返還系爭土地云云，即難遽採。
（二）按所謂不自任耕作，兼指轉租及將耕地借與他人使用在內（最高法院五十六年
      台上字第一五二○號判例）；兼指轉租及將耕地借與他人使用，交換耕作，即
      未自任耕作其承租之耕地，亦與轉租無異（最高法院六十三年台上字第五九九
      號判例），是以所謂不自任耕作，並非僅限於轉租之情形，即或無償借與他人
      使用亦同屬之。又耕地三七五減租條例第十六條第二項，所謂承租人將耕地全
      部或一部轉租他人者，原訂租約無效，依其規定之本旨推之，自係指全部租約
      無效而言。原判決就系爭耕地僅命被上訴人將轉租部分返還上訴人，至未經轉
      租部分仍許被上訴人保留耕作，顯欠允洽（最高法院四十六年度台上字第五七
      號判例）。經查：
  １、被上訴人所提出之訴外人賴正雄、洪白宗、王慶一之錄音帶及譯文相符一節，
      為上訴人所不爭執（本院卷第一０七頁背面），而訴外人賴正雄、洪白宗、王
      慶一雖於檢察官偵訊時否認上開錄音帶聲音為其等所有，然經檢察官命上開訴
      外人前往法務部調查局接受聲紋鑑定結果，訴外人賴正雄、洪白宗、王慶一之
　　　聲音確與錄音帶之音質相同，此有該局八十八年六月十五日八八陸三第000
　　　00000號鑑定通知書一紙在卷可稽（見台灣台中地方法院檢察署八十八年
　　　度偵字第五０五一號卷），是以被上訴人所提出之訴外人賴正雄、洪白宗、王
　　　慶一之錄音譯文應堪採為證據。
  ２、訴外人賴正雄之電話錄音稱：「（你以前是否替德旺耕作？）是啊，是啊」、
      「（以前你替丁○○耕作怎樣算？）那是保留地，要給地主二百斤之外，還要
      繳水租，我幫他繳水租之外，還要再給地主一分地二百斤，那一分地就要二百
      五十斤，因為不賺錢，所以我不做」、「（你替他做多久了？）我替他做很多
      年了」、「現在換白宗在做」、「很久了，我給白宗做也很久了」、「我替丁
      ○○耕作大概四、五年有，我只有耕作丁○○的部分而已」、「我耕作好幾年
      ，後來我認為不賺錢，所以我不要，才交給洪白宗做，那個時候還在繳水租，
      交給洪白宗耕作後不久就不用繳了，現在還是一分地要二百斤，我還是不合算
      ，我不要，現在二百斤算不合」、「（你幫丁○○做幾年？）大概四或五年」
      、「他（丁○○）也沒賺錢，他一分地要給地主二百斤租金，沒有得到什麼，
      水租是我幫他繳，他也沒出到錢，他做個表面，表示他有在耕作，將來好跟地
      主分享權利，他都沒有得到什麼」（見原審卷第五十七至六十一頁）。訴外人
      賴正雄既言「幫他繳水租．．．因為不賺錢，所以我不做」、「我認為不賺錢
      ，所以我不要，才交給洪白宗做」、「我還是不合算」等語，足證訴外人賴正
      雄之所以耕作系爭土地，絕非如上訴人所辯係因受僱於上訴人，按如僅係受僱
      ，則純收取報酬，何來賴正雄所言「幫他繳水租．．．不賺錢」之理，是以系
      爭土地在訴外人洪白宗耕作之前，上訴人丁○○就其耕作部分曾交由訴外人賴
　　　正雄耕作，嗣再交予洪白宗耕作堪以認定。
  ３、訴外人洪白宗之電話錄音稱：「我在耕作都在源福順（米店）付給你們了（指
      地主租金）」、「我一分地交二百餘斤（稻穀）」、「（你不是做四份嗎？）
      是啊，丁○○、德金、德南、德田四人」、「德文是王慶一在做，是他在交的
      」、「四個人共交了一千多斤」、「稻穀收成有扣掉地主的租金了，房屋他們
      在住應該他們要付地價稅，我只有耕作耕地部分，為什麼要我付地價稅」、「
      其他都是調作（做其他工作），其他都不在那裡，老大（丁○○）在雙冬種檳
      榔，老二（戊○○）在農技所，老三（乙○○）在工廠上班，老四（己○○）
      在做鐵架工作，老五（丙○○）在作噴漆工作，他們都跑來跑去，我怎樣找得
      到」、「（你替他們耕作三、四年了？）沒有，只有二年而已」、「是他們叫
      我替他們耕作」、「不止，我做一甲多的地」、「是啊，我稻縠都交給源福順
      ，再付給你們」（見原審卷第四十九至五十三頁錄音譯文）。足證系爭土地關
      於上訴人丁○○、戊○○、己○○、丙○○部分之三七五租金，係由訴外人洪
      白宗透過源福順米行轉交予地主即被上訴人。
  ４、又訴外人洪白宗自承真正（見台灣台中地方法院八十九年度易字第八五號刑事
　　　卷宗，以下稱刑事卷第一七三頁）之八十七年十二月二十二日於訴外人洪白宗
      住處之錄音稱：「（這次（八十七年第二期稻作）源福順開多少錢給你？）一
　　　份七千多元，我找看看繳稻縠單據（倉庫收購稻縠聯單）」、「我做的四個人
　　　每人一樣多，八十七年第二期，八十七年十一月二十五日，每人七千五百六十
　　　元，四個人都一樣多（並提出倉庫收購稻縠聯單確認）」、「（丁○○（倉庫
　　　收購稻穀聯單）怎不見？）可能他拿走了」、「都以他們的名字交稻穀，每人
　　　有一定數量，太多太少都不行」、「交農會剩的，依市價售予源福順，差不多
　　　一、二千斤，差不多二萬元」、「德旺以前賴正雄在做，賴正雄嫌少麻煩，後
　　　來我耕作」、「（你和王慶一沒有一起交源福順？）沒有，我早播種，他晚播
　　　種」、「（那你們給我們地主怎麼分？）稻穀交過去，源福順會分」、「這期
　　　（八十七年第二期）稻穀款扣除餘量為一萬九千三百六十二元（並提出存摺確
　　　認）」（錄音譯文見刑事卷宗第一五四至一六二頁）。經刑事庭向台中縣霧峰
　　　鄉農會函查訴外人洪白宗設於該會之000－000－0000000－0號
　　　帳戶，分別於八十六年十一月二十六日及八十七年十一月二十七日均確有四筆
　　　各七千五百六十元之款項匯進洪白宗上開帳戶內，分別由丁○○、戊○○、己
　　　○○、丙○○等四人以取款條匯入，此有台中縣霧峰鄉農會八十九年七月十七
　　　日霧農信字第一六五號函文及檢送之客戶往來明細表及傳票可憑（刑事卷第一
　　　九三至二一二頁），而該七千五百六十元之金額恰與上訴人於刑事庭所提出之
　　　八十六年第二期及八十七年第二期之倉庫收購稻穀聯單影本（刑事卷第一八二
　　　、一八三、一八九至一九二頁）所載之金額相合，雖上開倉庫收購稻穀聯單影
　　　本上所載之農戶姓名分別為上訴人丁○○、戊○○、己○○、丙○○，然依證
　　　人即源福順米行之負責人林振宜所證，政府保證收購價格之款項一定要匯入佃
　　　農之帳戶，且是由源福順米行匯入等語（本院卷第九十一、九十二頁），是以
　　　上開倉庫收購稻穀聯單影本上所載之農戶姓名分別為上訴人丁○○、戊○○、
　　　己○○、丙○○，乃因系爭三七五租約之佃農名義即為上訴人丁○○、戊○○
　　　、己○○、丙○○所致，並未能證明系爭土地確為上訴人丁○○、戊○○、己
　　　○○、丙○○親自耕作，雖訴外人洪白宗於刑事庭曾證稱七千五百六十元係上
　　　訴人丁○○、戊○○、己○○、丙○○給伊之工錢云云（刑事卷第一七二頁）
　　　，然揆諸上開錄音譯文內容及工錢應不可能有「六十元」之零頭，且以該筆金
　　　額並非大筆，更無以匯款給付之必要，是以訴外人洪白宗所證工錢云云，核非
　　　可採。
  ５、再依上開台中縣霧峰鄉農會函覆之訴外人洪白宗帳戶之客戶往來明細表觀之，
      八十六年十一月二十四日存入之稻穀款一萬九千三百六十二元，八十七年十一
      月二十日又匯入稻穀款一萬九千三百六十二元，雖訴外人於刑事庭證稱此係因
      參加以己○○為會首之互助會，因伊係尾會，得標款項為二萬多元，除部分以
      現金給付外，另外一萬九千多元即匯入伊之帳戶內等語（刑事卷第一七一頁背
      面），然此與其於檢察官八十八年三月五日偵訊時所證己○○跟了伊二千斤稻
      谷會，標後要扣除利息，剛好一萬九千多元，多退少補一情（見台灣台中地方
      法院檢察署八十八年度偵字第五０五一號卷八十八年三月五日訊問筆錄）不符
      ，且苟係互助會，斷無二會之款項均相同之理，又訴外人洪白宗就稻穀款一萬
　　　九千三百六十二元所證亦與上訴人於其刑事案件之上訴理由狀中所陳；該二筆
　　　一萬九千三百六十元之款項係洪白宗自有農地之自耕所得等語（本院八十九年
　　　度上易字第一九七二號刑事卷第二十七頁正、背面）相悖，參以證人即源福順
　　　米行之負責人林振宣證稱：大部分都是佃農來交稻穀，有一部分三七五是給地
　　　主，剩下一部分由政府收購，另一部分由佃農收回去，政府保證價格買走後，
　　　剩下部分，農民亦會賣給伊等語（本院卷第九十頁、九十二頁），參以訴外人
      洪白宗於前開４之錄音中亦曾提及「交農會剩的，依市價售予源福順，．．．
　　　差不多二萬元」等語，是以上開二筆稻穀款一萬九千三百六十二元應足認係訴
　　　外人洪白宗耕作上訴人丁○○、戊○○、己○○、丙○○之系爭土地，除繳交
　　　予地主即被上訴人之租金及政府保證收購之部分外之餘糧出售予源福順米行所
　　　得。
  ６、綜上，由上訴人丁○○、戊○○、己○○、丙○○之八十六、八十七年之三七
      五租金由訴外人洪白宗繳納，並將政府所保證收購之稻穀價款全數轉匯予訴外
　　　人洪白宗，又餘糧所得亦歸訴外人洪白宗所得等情觀之，足證上訴人丁○○、
　　　戊○○、己○○及丙○○等四人確未自任耕作，而將其承租之系爭耕地交由洪
　　　白宗耕作。
  ７、訴外人王慶一之電話錄音稱：「（你只有替乙○○耕作而已？）對」、「（你
      替乙○○耕作有沒有五、六年？）有啊」、「（為什麼只有乙○○一份你在做
      ，其他沒有給你做？）我認為做田不賺錢」、「（稻穀你都交給源福順米店？
      ）對啊」、「那時他在工廠上班，又要做田，又要上班，沒有時間做田，收成
      又不多，乙○○就說姊夫給你耕作」、「你是甲○○，我稻穀都交給你，我米
      都交給源福順，指名給甲○○」、「稻縠還未收割時，老闆就常向我們說地主
      要收租了，我就說老板你就先給他，我收成再給你，都一樣」（見原審卷第五
      十三至五十六頁），倘如上訴人所辯僅係僱請訴外人王慶一於農忙時幫忙，則
      訴外人王慶一僅純粹賺取報酬，焉有訴外人王慶一所言「認為做田不賺錢」，
      而只願做上訴人乙○○一份之情形，足證上訴人乙○○承租之部分自八十七年
      十二月二十二日錄音之前五、六年即由訴外人王慶一耕作，並由王慶一透過源
      福順米行向地主甲○○繳納租金，堪可認定。
（三）按承租人應自任耕作，並不得將耕地全部或一部轉租於他人。承租人違反前項
      規定時，原訂租約無效，得由出租人收回自行耕種或另行出租。耕地三七五減
　　　租條例第十六條第一項、第二項定有明文，本件上訴人等所承租之系爭土地既
　　　有交由訴外人王慶一、賴正雄、洪白宗耕作之情形，且由訴外人王慶一、賴正
　　　雄、洪白宗代上訴人等支付三七五租金予地主，則該等三七五租金之支付應足
　　　認係訴外人王慶一、賴正雄、洪白宗因耕作系爭土地，交付予上訴人等之對價
　　　，而堪認屬租金之交付，況依最高法院六十三年台上字第五九九號判例見解，
　　　亦認將耕地借與他人使用，即未自任耕作，亦屬轉租，是以本件上訴人等有不
　　　自任耕作而轉租之情形，已甚明確，被上訴人依耕地三七五減租條例第十六條
　　　第二項之規定，訴請收回系爭耕地，自屬有據。上訴人等雖於原審提出購買農
　　　藥、秧苗及肥料之單據（原審卷第一０八至一一０頁）以資證明其等有共同耕
　　　作系爭土地云云，然姑不論秧苗收據上僅有「賴先生」字樣，即農藥行交易歷
　　　史上雖有客戶上訴人戊○○、肥料銷售單上有上訴人戊○○之記載，然該農藥
　　　及肥料是否用於系爭土地不得而知，縱確係用於系爭土地，然依上開最高法院
　　　四十六年度台上字第五七號判例，承租人僅需將所承租耕地之一部分轉租他人
　　　耕作，即構成耕地三七五減租條例第十六條第二項原訂租約全部無效之原因，
　　　是以上訴人所提上開證據亦不足推翻上訴人等確有將系爭土地交他人耕作轉租
　　　之事實認定。
（四）上訴人等復以原審就房屋之返還部分既已駁回被上訴人之請求確定，則就房屋
      所座落之系爭土地之返還，即已陷於給付不能云云，然查此部分之原審確定判
      決是以被上訴人無法舉證證明系爭部分土地上之房屋為被上訴人之被繼承人甲
      ○○所有，而駁回被上訴人此部分之請求，至於上開房屋屬何人所有？是否有
      權占用系爭土地之部分？則為原確定判決所未論及，是以本件核無上訴人等所
      指給付不能之問題。
五、綜上所述，本件被上訴人主張原訂租約已無效為可採，上訴人所辯均為無可取。
    從而，被上訴人本於耕地三七五減租條例第十六條第二項之規定，請求上訴人返
    還系爭土地，為有理由，應予准許。是則原審判命上訴人返還系爭土地，理由雖
    有不同，但結論並無二致，上訴意旨指摘原判決不當，求予廢棄改判，為無理由
    ，應予駁回其上訴。
據上論結，本件上訴為無理由，依民事訴訟法第四百四十九條第一項、第七十八條、
第八十五條第一項前段，判決如主文。
中　　　華　　　民　　　國　　九十一　　年　　　九　　　月　　二十四　　日
~B1民事第二庭審判長法　官　童有德
~B2　　　　　　　　法　官　黃永泉
~B3　　　　　　　　法　官　蔡秉宸
右為正本係照原本作成。
如對本判決上訴，須於收受判決送達後二十日內向本院提出上訴書狀，其未表明上訴
理由者，應於提出上訴後二十日內向本院提出上訴理由書（須按他造人數附具繕本）
，並繳納送達用雙掛號郵票拾份（每份拾肆元）。
上訴時應提出委任律師或具有律師資格之人之委任狀；委任有律師資格者，另應附具
律師及格證書及釋明委任人與受任人有民事訴訟法第四百六十六條之一第一項但書或
第二項（詳附註）所定關係之釋明文書影本。
~B 　 　　　　　　書記官　蕭玉真
中　　　華　　　民　　　國　　九十一　　年　　　九　　　月　　二十五　　日
附註：
民事訴訟法第四百六十六條之一（第一項、第二項）
對於第二審判決上訴，上訴人應委任律師為訴訟代理人。但上訴人或其法定代理人具
有律師資格者，不在此限。
上訴人之配偶、三親等內之血親、二親等內之姻親，或上訴人為法人、中央或地方機
關時，其所屬專任人員具有律師資格並經法院認為適當者，亦得為第三審訴訟代理人
。
　　　　　　　　　　　　　　　　　　　　　　　　　　　　　　　　　　　　Ｙ
